【裁判字號】    96,訴,146
【裁判日期】    980731
【裁判案由】    拆屋還地
【裁判全文】
臺灣臺東地方法院民事判決               96年度訴字第146號
原      告  己○○
訴訟代理人  戊  ○
            呂貴菊
被      告  乙○○
訴訟代理人  丁○○
            甲○○
被      告  庚○○
訴訟代理人  丙○○
上列當事人間請求拆屋還地事件，本院於民國98年7月31日言詞
辯論終結，判決如下：
    主      文
被告乙○○應將坐落在原告所有(一)臺東縣臺東市○○○段455、4
67地號土地上，如附圖Ａ部分所示之建物（面積為25.16平方公
尺）、(二)臺東市○○○段455地號土地上建築如附圖Ｂ部分所示
之建物（面積為42.84平方公尺）拆除，將占用之土地返還原告
。
被告庚○○應將坐落在原告所有之臺東縣臺東市○○○段455、4
67地號土地上，如附圖Ｃ部分所示之建物（面積為59.25平方公
尺）拆除，將占用之土地返還原告。
訴訟費用新臺幣壹萬貳仟肆佰捌拾肆元，由被告平均負擔。
    事實及理由
壹、原告主張：
    坐落臺東縣臺東市○○○段455、467地號土地（面積分別為
    ：349.96平方公尺、24.11平方公尺，下合稱為系爭土地）
    係訴外人林芝蘭（即原告之祖母）於民國80年2月7日以贈與
    為原因，而移轉所有權登記予原告所有。被告乙○○、庚○
    ○均未有正當權源，(一)被告乙○○卻在(1)系爭土地上建築如
    附圖Ａ部分所示水泥結構之一層建物（面積為25.16平方公
    尺）、(2)在臺東市○○○段455地號土地上建築如附圖Ｂ部
    分所示鐵皮結構之一層建物（面積合計為42.84平方公尺）
    （以下合稱系爭Ａ、Ｂ建物）；(二)被告庚○○在系爭土地上
    建築如附圖Ｃ部分所示水泥結構之一層建物（面積為59.25
    平方公尺：下稱系爭Ｃ建物）。爰依民法第767條中段、前
    段之規定，請求被告應拆除系爭建物，將系爭土地返還原告
    等語。並聲明求為判決：如主文第1項、第2項所示｛見本院
    卷（下同）第260頁背面｝。
貳、被告則以：
    民國52年間，系爭土地原所有權人呂老生（即原告之祖父）
    與王金枝（即被告乙○○之母、被告庚○○之婆婆），就系
    爭土地訂立買賣契約，約定買賣價金為新臺幣（下同）5,00
    0元（下稱系爭買賣契約），併同意王金枝在系爭土地上建
    築房屋，而呂老生事後業經收取上開價金在案。嗣呂老生於
    69年間死亡後，由林芝蘭（即呂老生之配偶）因繼承而取得
    系爭土地之所有權登記；而林芝蘭復於86年間死亡，而原告
    為呂老生及林芝蘭之子孫，自應有履行系爭買賣契約之義務
    。至於王金枝（即被告乙○○之母、被告庚○○之婆婆）於
    91年7月8日死亡後，並無繼承人為拋棄或限定繼承之聲明，
    而被告乙○○為王金枝之女；訴外人王清元（即王金枝之子
    ）於90年5月21日死亡後，亦無繼承人為拋棄或限定繼承之
    聲明，而被告庚○○為王清元之配偶，故均自得因繼承，而
    對呂老生之繼承人依系爭買賣契約之法律關係，主張占有系
    爭土地係有正當之權源等語置辯。併提出記載：「民國52
    年呂老生伍仟元支。王金枝留」之收
    據，及王清元與林芝蘭、蔡秀霞間對話之錄音（下稱系爭
    錄音）譯文，以為業經成立系爭買賣契約之證明，並均聲明
    求為判決：駁回原告之訴（第261頁）。
參、下列事實為兩造所不爭執（第261頁背面至第262頁背面），
    自應堪信為真實，本院爰逕採為辯論及判決之基礎。
一、坐落臺東縣臺東市○○○段455、467地號土地（面積分別為
    ：349.96平方公尺、24.11平方公尺，即系爭土地）為原告
    所有。至於系爭土地自訴外人呂老生（即原告之祖父）起至
    原告止，所有權變更之經過為：
  (一)呂老生於55年11月3日經登記為臺東市○○段138之8地號土
    地之所有權人（第221頁：土地登記簿謄本影本）；
  (二)69年12月24日呂老生死亡（第200頁：戶籍登記簿謄本影本
    ）後，訴外人林芝蘭（即呂老生之配偶、原告之祖母）因繼
    承，而登記為上開地號土地之所有權人（第221頁：土地登
    記簿謄本影本）。前揭地號土地於79年1月3日因分割登記，
    而增加同段137之30地號土地（第219頁：土地登記簿謄本影
    本）。
  (三)80年2月7日林芝蘭將臺東市○○段137之30地號土地，以贈
    與為原因，移轉所有權登記予原告（第227頁：土地登記簿
    謄本影本）。而上開地號土地於81年2月27日經更正為臺東
    市○○段137之42地號土地（第226頁：土地登記簿謄本影本
    ）。另臺東市○○段137之42地號土地，於90年3月20日因分
    割而增加同段137之57地號（第7頁：土地登記謄本）。(1)臺
    東市○○段137之57地號土地於96年11月30日重測後，經編
    定為臺東市○○○段455地號（第82頁：土地登記謄本）。
    (2)臺東市○○段137之42地號土地於96年11月30日重測後，
      經編定為臺東市○○○段467地號（第83頁、第237頁：土
      地登記謄本、系爭土地所有權移轉經過明細表）。
二、呂老生於69年12月24日死亡後，並無繼承人為拋棄或限定繼
    承之聲明（第213頁：本院98年4月2日民事科查詢表）。林
    芝蘭（即原告之祖母）於86年12月16日死亡（第190頁：個
    人除戶查詢資料）後，亦無繼承人為拋棄或限定繼承之聲明
    （第213頁：本院98年4月2日民事科查詢表）。而訴外人呂
    正華（即呂老生、林芝蘭之子，即原告之父）目前尚生存（
    第189頁：戶籍謄本）。故原告目前並非為呂老生、林芝蘭
    之繼承人。
三、王金枝於91年7月8日死亡（第193頁：戶籍謄本）後，並無
    繼承人為拋棄或限定繼承之聲明（本院98年4月2日民事科查
    詢表）。被告乙○○為王金枝之女。王清元（即王金枝
    之長子）業於90年5月21日死亡（第202頁：戶籍謄本）後，
    無繼承人為拋棄或限定繼承之聲明（本院98年4月2日民事科
    查詢表），而被告庚○○為王清元之配偶。
四、如附圖所示之系爭Ａ、Ｂ建物均為被告乙○○所有；系爭Ｃ
    建物為被告庚○○所有。
五、被告迄今尚無法提出呂老生與林金枝間，就系爭土地所訂立
    系爭買賣契約之書面資料。惟提出記載「民國52年呂老生
    伍仟元支。王金枝留」之字據（第67頁
    ），經中文翻譯應為「在民國52年已向呂老生支付5,000元
    。王金枝留」。
六、對被告於97年2月18日所提出王清元與林芝蘭、蔡秀霞間對
    話之錄音帶，經本院通譯翻譯後，對該錄音譯文（第123頁
    至第134頁）之形式真正不爭執，但其實質內容是否真正，
    責由本院逕為認定之。
七、對本院97年1月7日勘驗筆錄之內容，及所繪現場圖、所附系
    爭建物翻拍之照片不爭執（第43頁至第52頁）。
肆、本件經兩造同意行集中審理，並協議、整理限縮爭點為（第
    262頁背面）：
一、被告占有系爭土地，是否有正當權源？
二、原告主張被告乙○○應拆除系爭Ａ、Ｂ建物；被告庚○○應
    拆除系爭Ｃ建物，併均應將系爭土地返還原告，有無理由？
伍、得心證之理由：
一、被告占有系爭土地，是否有正當權源？
    按「以無權占有為原因，請求返還所有物之訴，被告對原告
    就其物有所有權存在之事實無爭執，而僅以非無權占有為抗
    辯者，原告於被告無權占有之事實，無舉證責任。被告應就
    其取得占有，係有正當權源之事實證明之。如不能證明，則
    應認原告之請求為有理由。」，最高法院72年度臺上字第15
    52號裁判意旨可資參照。另當事人主張有利於己之事實者，
    就其事實有舉證之責任，民事訴訟法第277條前段亦有明文
    。經查：原告因受林芝蘭之贈與，於80年2月7日取得系爭土
    地所有權；系爭Ａ、Ｂ建物為被告乙○○所有、系爭Ｃ建物
    為被告庚○○所有等情，為兩造所不爭執，應堪信為真實，
    揆諸前揭規定及說明，被告自應就占用系爭土地係有正當權
    源乙節，負舉證以實其說。
二、被告能否舉證占用系爭土地係有正當權源？
    按「債權契約為特定人間之權利義務關係，僅債權人得向債
    務人請求給付，不得以之對抗契約以外之第三人，此為債之
    相對性原則。」，最高法院96年度臺上字第1809號判決意旨
    可資參照。次按「遺產繼承人，除配偶外，依左列順序定之
    ：一、直系血親卑親屬。二、父母。三、兄弟姊妹。四、祖
    父母。」、「前條所定第一順序之繼承人，以親等近者為先
    。」，民法第1138條、第1139條分別定有明文。又「第1138
    條所定第一順序之繼承人，有於繼承開始前死亡或喪失繼承
    權者，由其直系血親卑親屬代位繼承其應繼分。」、「第11
    48條繼承人自繼承開始時，除本法另有規定外，承受被繼承
    人財產上之一切權利、義務。」，民法第1140條、第1148條
    亦分別定有明文。經查：
  (一)被告雖提出：記載「民國52年呂老生伍仟元支
    。王金枝留」之字據，及王清元與林芝蘭、蔡秀霞
    間，就系爭買賣對話之錄音譯文，併主張王金枝與呂老生就
    系爭土地已成立系爭買賣契約，而被告均因繼承，而承受系
    爭買賣關係，故被告占用系爭土地，自屬有正當權源等語。
  (二)惟依上開字據、錄音譯文等證據資料，縱使認定呂老生與王
    金枝間，就系爭土地業已成立系爭買賣關係時，則：
  (1)王金枝於91年7月8日死亡後，因無繼承人為拋棄或限定繼承
    之聲明，故被告乙○○自屬王金枝之繼承人，自得主張因繼
    承，而承受王金枝在系爭買賣關係之一切權利義務，而為系
    爭買賣關係之當事人。但：呂老生於69年12月24日死亡後
    ，亦無繼承人為拋棄或限定繼承之聲明，林芝蘭（即呂老生
    之配偶）、呂正華（呂老生之子、即原告之父）遂為呂老生
    之繼承人，依前開規定，亦因承受呂老生關於系爭買賣契約
    之一切權利義務，而均為系爭買賣契約之當事人。嗣林芝
    蘭於86年12月16日死亡後，並無繼承人為拋棄或限定繼承之
    聲明，而呂正華（即林芝蘭之子）依前開規定，自應承受林
    芝蘭原承受關於呂老生關於系爭買賣契約之一切權利義務，
    而為系爭買賣關係之當事人。惟原告雖為林芝蘭之直系血
    親卑親屬，但並非屬親等最近者（親等最近者為呂正華），
    據此，原告目前並非為林芝蘭之繼承人甚明，自無庸承受呂
    老生或林芝蘭原承受關於呂老生在系爭買賣契約之一切權利
    義務，職是，原告並未因呂老生或林芝蘭之死亡，而取得系
    爭買賣契約當事人之地位甚明，故基於債之相對性原則，系
    爭買賣契約並不及於該契約當事人以外之原告，應屬昭然。
    況原告係因受贈，而取得系爭土地所有權，更與系爭買賣
    契約無涉。綜上所述，被告乙○○以：因依繼承而承受王金
    枝關於系爭買賣契約之權利，得對原告主張：占有系爭土地
    係有正當權源等情，並無理由。
  (2)被告庚○○（王金枝之子）為王清元之配偶，而王清元於90
    年5月21死亡後，王金枝始於91年7月8日死亡，故依民法第
    1140條之規定，王金枝之繼承人乃為王清元之直系血親卑親
    屬，而非被告庚○○，應為昭然。故被告庚○○以：因依繼
    承而承受王金枝關於系爭買賣契約之權利，得對原告主張：
    占有系爭土地係有正當權源等情，亦無理由甚明。
  (3)職是，基於前述，被告占用系爭土地，應均無正當權源，應
    無疑義。
二、原告主張被告乙○○應拆除系爭Ａ、Ｂ建物；被告庚○○應
    拆除系爭Ｃ建物，併均應將系爭土地返還原告，有無理由？
    按所有權人對於無權占有其所有物者，得請求返還之，對於
    妨害其所有權者，得請求除去之，民法第767條中段、前段
    定有明文。經查：被告占用系爭土地，均係無正當權源，業
    如前述。則原告依前揭規定訴請拆屋還地，自屬有理由，應
    無疑義。
三、綜上所述：原告主張系爭土地為其所有，爰依民法第767條
    中段、前段所有權人之物上請求權之法律關係，主張被告係
    無權占用系爭土地，應將系爭建物拆除，併將系爭土地返還
    原告，為有理由，應予准許。爰判決如主文第1項、第2項所
    示。另依被告占用系爭土地之比例，核定其各自應負擔訴訟
    費用之比例，併判決如主文第3項所示。
陸、據上論結，本件原告之訴為有理由，依民事訴訟法第78條、
    第85條第1項、第87條第1項之規定，判決如主文。
柒、訴訟費用額之部分，依後附計算書確定如主文所示。
中    華    民    國    98    年    7    月    31    日
                  民事庭  法  官  陳兆翔
以上正本，係照原本作成。
如對本判決上訴，須於判決送達後20日內，向本院提出上訴狀。
中    華    民    國    98    年    8    月     3    日
                          書記官  林建成
計算書：
項        目    金  額（新臺幣）
第一審裁判費    12,848元


司法院資訊處製作；財團法人民間司法改革基金會備份。
